【裁判字號】    89,訴,585
【裁判日期】    890809
【裁判案由】    返還土地等
【裁判全文】
臺灣嘉義地方法院民事判決  八十九年度訴字第五八五號
    原      告  甲○○
    被      告  乙○○
右當事人間返還土地等事件，本院判決如左：
    主    文
原告之訴及假執行之聲請均駁回。
訴訟費用由原告負擔。
    事    實
甲、原告方面：
一、聲明：
（一）被告應將坐落嘉義縣六腳鄉○○段古林小段六六二號土地上之地上物拆除，並
      將土地返還予全體共有人。
（二）被告應給付原告新台幣（以下同）五十四萬九千六百四十八元及自起訴狀繕本
      送達翌日起至清償日止，按年息百分之五計算之利息。
（三）原告願供擔保請准宣告假執行。
二、陳述：
（一）原告為嘉義縣六腳鄉○○段古林小段六六二號土地之共有人，被告自民國七十
      三年起即無權占用該土地耕作至今，經原告多次要求被告將系爭土地之地上物
      拆除，並返還土地予全體共有人，均遭被告拒絕，原告不得不依民法第七百六
      十七條之規定請求被告返還土地，另因系爭土地有被告所耕作之農作物及其他
      地上物，故一併請求訂期至現場勘驗地上物之位置及面積。
（二）另查被告無權占用該土地，依社會通常觀念可認為被告獲有相當於租金之利益
      ，被告既無法律上之原因受有利益，致原告受有相當於租金之損害，自應返還
      其利益，即相當於租金之利益，為此依民法第一百七十九條不當得利之規定請
      求返還之。
（三）再查，土地法第一百十條規定「地租不得超過地價百分之八」，故以系爭土地
      之自七十三年至今之公告現值百分之八為系爭土地之法定地租，而再除以原告
      之土地持分三分之二，則為被告應返還原告不當得利之部分金額共計五十四萬
      九千六百四十八元。
（四）系爭土地現在是都是郭信隆在耕作，他種甘蔗，無地上物，可傳訊郭信隆作證
      ，住所下次補呈，土地是被告租給郭信隆的。是被告告訴原告該地現在郭信隆
      在耕作，被告有說要算租金給原告，後來原告向被告要租金，被告均未給，還
      打原告，不同意被告將土地租給郭信隆，原告向被告要土地被告不還，才向被
      告要租金。
三、證據：提出土地登記簿謄本、地價證明及法定租金計算表各一份為證。
乙、被告方面：
一、聲明：駁回原告之訴。
二、陳述：未占用原告之系爭土地，系爭土地上亦無被告所有之地上物，未將該地租
    給郭信隆，郭信隆亦無耕作該地。
    理    由
一、本件原告主張伊為坐落嘉義縣六腳鄉○○段古林小段六六二號土地（下稱系爭土
    地）之共有人，被告自七十三年起即無權占用該土地耕作至今之事實，固據其提
    出系爭土地之土地登記簿謄本一份為證，被告固不爭執原告為系爭土地共有人之
    事實，惟以：未占用系爭土地，系爭土地上亦無其所有之地上物，未將該地租給
    訴外人郭信隆，郭信隆亦未耕作該地等語置辯。
二、按民法第七百六十七條規定所有人對於無權占有其所有物者得請求返還之，其所
    謂占有固不限於直接占有，間接占有亦包括在內，承租人基於租賃契約之法律關
    係，對於出租人之物為占有者，依民法第九百四十一條之規定，承租人就該物為
    直接占有人、出租人為間接占有人，所有人如認出租人為無權占有者，固得行使
    其物上請求權，請求返還土地，惟所有人對於出租人無權占有之事實，應負舉證
    責任。本件原告先則主張被告無權占有系爭土地耕作至今，且於系爭土地上有地
    上物，經柀告抗辯未占用該地，亦未有何地上物於該地後，改稱：系爭土地都是
    郭信隆在耕作，是被告將系爭土地租予郭信隆耕作，無地上物云云，惟為被告否
    認，經本院曉諭其聲明證據，原告則陳稱：是被告告知原告系爭土地現由郭信隆
    耕作云云，其主張前後不一，且無法舉證以實其說，無法採信。其次，系爭土地
    若係被告租予訴外人郭信隆耕作，郭信隆並於其上塔建地上物，則原告對該農作
    物及地上物並無處分權，原告請求被告將該農作物清除、地上物拆除，仍屬無理
    由。況依原告之主張：被告有說要算租金給原告，後來原告向被告要租金，被告
    均未給，還打原告，不同意被告將土地租給郭信隆，原告向被告要土地被告不還
    ，才向被告要租金等語，其中陳稱：原告向被告請求返還土地不果，遂向被告要
    租金等語，如果屬實，原告顯已同意被告將系爭土地租予郭信隆，否則豈有向被
    告收取租金之理，果爾，原告主張被告無權占有，亦屬無據。
三、綜上所述，原告無法證明被告就系爭土地有無權間接占有之事實，其依民法第七
    百六十七條規定請求被告應將系爭土地上之地上物拆除，並將系爭土地返還予全
    體共有人為無理由，應予駁回。原告主張被告無權占有系爭土地既不可採，其依
    民法第一百七十九條不當得利之規定請求被告無權占用該土地所獲得相當於租金
    之不當得利，亦難認有據，應予駁回。至於原告聲請履勘現場及傳訊證人郭信隆
    ，本院認事證已明，無此必要。
四、原告之訴既經駁回，其假執行之聲請亦失所附麗，應併予駁回。
五、據上論結，本件原告之訴為無理由，依民事訴訟法第七十八條判決如主文。
中      華      民      國    八十九    年      八      月      九      日
~B臺灣嘉義地方法院民事第一庭
~B    法  官  黃渙文
右為正本係照原本作成
如對本判決上訴須於判決送達後廿日內向本院提出上訴狀
中      華      民      國    八十九    年      八      月      十      日
~B    書記官  李宏仁


司法院資訊處製作；財團法人民間司法改革基金會備份。
